臺灣臺中地方法院民事判決
                                    110年度家繼簡字第9號
原      告  凃玉雲  
訴訟代理人  謝秉錡律師
複代理人    劉靜芬律師
            李秉哲律師
            徐湘閔律師
訴訟代理人  凃凱筌  
被      告  凃美玉  
            凃美玲  


上列當事人間分割共有物事件，本院於民國111年1月24日言詞辯
論終結，判決如下：
    主      文
一、兩造共有門牌號碼臺中市○○區○○巷00號未辦理保存登記建物
    （稅籍號碼：00000000000號）之事實上處分權，全部分歸
    原告取得，原告應各以新臺幣446,381元分別補償被告凃美
    玉、凃美玲。
二、訴訟費用由兩造按如附表所示合計應有部分比例負擔。
　　事實及理由
壹、程序部分：
　　本件被告凃美玲經合法通知，未於言詞辯論期日到場，核無
    民事訴訟法第386 條所列各款情形，爰依原告之聲請，由其
    一造辯論而為判決。
貳、實體部分：
一、原告起訴主張：
(一)訴外人凃庚申為原告之父、被告凃美玉、凃美玲之祖父，門
    牌號碼臺中市○○區○○巷00號未辦理保存登記建物（稅籍號碼
    ：00000000000號，下稱系爭建物）原為凃庚申所有，於凃
    庚申死亡後，由原告、凃庚申之配偶涂廖梅、被告二人之父
    親凃政和，以各1/3之比例繼承。
(二)凃政和於民國70年12月1日先於凃廖梅死亡，凃政和遺有三
    名子女，分別為凃樹旺、凃美玉、凃美玲，於凃政和死亡後
    ，其三名子女分別繼承其原先繼承自涂庚申之1/3之應繼分
    ，則凃樹旺、凃美玉、凃美玲各自取得系爭建物1/9的應有
    部分（計算式：1/3*1/3=1/9）。
(三)凃廖梅於77年12月23日死亡後，其繼承自凃庚申之1/3之應
    繼分復由原告取得其中之1/2，則原告就凃廖梅部分取得系
    爭建物1/6的應有部分（計算式：1/3*1/2=1/6）；凃樹旺、
    凃美玉、凃美玲共同取得餘下之1/2，則就凃廖梅的部分，
    凃樹旺、凃美玉、凃美玲分別取得系爭建物1/18的應有部分
    （計算式：1/3*1/2*1/3=1/18）。
(四)於凃廖梅、凃政和死亡後，原告就系爭建物之應有部分應為
    1/2（計算式：1/3＋1/6=1/2)。凃樹旺、凃美玉、凃美玲就
    系爭建物之應有部分應為1/6（計算式：1/9+1/18=1/6)。
(五)凃樹旺於103年11月12日死亡，死亡時並無配偶及子嗣，應
    由被告2人分別取得其遺產，惟凃美玉拋棄繼承凃樹旺之遺
    產，則凃樹旺之遺產全部由凃美玲取得，凃美玲就系爭建物
    之應有部分應為1/3（計算式：1/6＋1/6＝1/3）。
(六)因系爭建物現為原告使用中，被告2人則早已搬離該處，為
    簡化所有權關係，宜歸由原告單獨取得。又系爭建物之價值
    為新臺幣（以下同）340,423元，由原告取得系爭建物全部
    之所有權，原告應補償予被告凃美玉、凃美玲之金額分別為
    56,737元、113,474元（計算式：340,423*1/6=56,737元、3
    40,423*1/3=113,474，小數點以下四捨五入)。
(七)並聲明：兩造共有門牌號碼臺中市○○區○○巷00號未辦理保存
    登記建物應分歸原告單獨所有，原告並應分別補償被告凃美
    玉、凃美玲56,737元、113,474元。
二、被告之抗辯：
(一)被告凃美玉則以：同意分割由原告單獨取得系爭建物，但就
    補償金部分，希望依鑑定結果，且伊對於凃樹旺並未拋棄繼
    承等語，資為抗辯。
(二)被告凃美玲未於言詞辯論期日到場，亦未提出書狀作何聲明
    或陳述。　　　　
三、得心證之理由：
(一)按各共有人，除法令另有規定外，得隨時請求分割共有物，
    民法第823條第1項定有明文。次按不動產物權，依法律行為
    而取得、設定、喪失及變更者，非經登記不生效力，民法第
    758條第1項定有明文。而未辦理保存登記之建物，固因不能
    移轉登記致不能為不動產所有權之讓與，但並非不得為交易
    、讓與之標的；在該建物之受讓人與讓與人間，如無相反之
    約定，應認讓與人已將該建物之「事實上處分權」讓與受讓
    人（最高法院103年度台上字第609號判決參照）。又未辦理
    保存登記房屋之「事實上處分權」並非房屋「所有權」本身
    ，該「事實上處分權」亦為法律所保障之財產權，得為繼承
    或轉讓之標的。該財產權如為數人所共有，自得依民法第83
    1條準用所有權共有之規定，而為分割之客體。查本件共有
    系爭建物為未辦理保存登記建物，其所有權為訴外人凃庚申
    所有，因無從為移轉登記，故而原告雖訴請分割系爭建物，
    實則係請求就系爭建物之「事實上處分權」為分割，先予說
    明。故而原告主張系爭建物之「事實上處分權」為兩造所共
    有，而兩造間就此並無不分割之協議，亦無依物之使用目的
    不能分割之情形，惟不能協議分割等事實，為被告凃美玉所
    不爭執，並有系爭建物之房屋稅籍資料在卷可稽，堪信原告
    之主張為真實，則原告請求法院裁判分割，自無不合，應予
    准許。
(二)各共有人間應有部分及潛在應有部分：
　1.原告主張被告凃美玉就凃樹旺之遺產已為拋棄繼承，然被告
    凃美玉則予否認，經查閱本院案件索引表，並調本院104年
    度司繼字第383號陳報遺產清冊卷宗核閱，被告凃美玉就凃
    樹旺之遺產並無拋棄繼承情事，故而原告此部分之主張尚屬
    無據，被告凃美玉對於凃樹旺之遺產仍有繼承權，先予說明
    。　
　2.經查：系爭建物乃訴外人凃庚申所有，於凃庚申於55年7月9
    日死亡後，由其配偶凃廖梅、子女即原告及訴外人凃政和繼
    承系爭建物之「事實上處分權」，並業已分割各取得應有部
    分1/3。嗣因凃政和於70年12月1日死亡，故其應有部分1/3
    由其繼承人即配偶廖翠愛、子女被告凃美玉、凃美玲及訴外
    人凃樹旺4人繼承取得；又凃廖梅於77年12月23日死亡，故
    而其應有部分1/3則由其繼承人即原告、被告凃美玉、凃美
    玲、訴外人凃樹旺繼承取得；而凃政和之配偶廖翠愛復於80
    年1月25日死亡，其繼承自凃政和之應繼分復由其子女即被
    告凃美玉、凃美玲及訴外人凃樹旺繼承；然因凃樹旺嗣於10
    3年11月12日死亡，因無配偶與子嗣，故其遺產則由其兄弟
    姐妹即被告凃美玉、凃美玲2人繼承等情，有繼承系統表、
    戶籍謄本、房屋稅籍證明書在卷可稽。
　3.準此，訴外人凃庚申所遺系爭建物之「事實上處分權」，即
    應由本件原告、被告凃美玉、凃美玲3人取得，上開3人所得
    分配之應有部分（就原告、訴外人凃廖梅、訴外人凃政和已
    協議分割為應有部分各1/3部分），及潛在應有部分（就上
    開3人因繼承取得而尚未分割之部分）則如附表所示。
(三)定分割方法：
　1.按分割之方法不能協議決定，或於協議決定後因消滅時效完
    成經共有人拒絕履行者，法院得因任何共有人之請求，命為
    下列之分配：一、以原物分配於各共有人。但各共有人均受
    原物之分配顯有困難者，得將原物分配於部分共有人。二、
    原物分配顯有困難時，得變賣共有物，以價金分配於各共有
    人；或以原物之一部分分配於各共有人，他部分變賣，以價
    金分配於各共有人。以原物為分配時，如共有人中有未受分
    配，或不能按其應有部分受分配者，得以金錢補償之；以原
    物為分配時，因共有人之利益或其他必要情形，得就共有物
    之一部分仍維持共有，民法第824條第2項、第3項、第4項分
    別定有明文。又按共有人因共有物分割之方法不能協議決定
    ，而提起分割共有物之訴，應由法院斟酌共有物之性質、共
    有人之意願、全體共有人之利益、經濟效用等因素，秉持公
    平原則，而為適當之分配。
  2.經查：系爭建物坐落臺中市○○區○○段0000地號土地，該土地
    目前為原告（持分5/7）與訴外人凃森（持分2/7）共有，而
    系爭建物為原告使用中，被告凃美玉、凃美玲則並未居住在
    內，此有該土地登記第二類謄本、估價報告書在卷可稽，復
    為被告凃美玉所不爭執，堪以認定。原告主張系爭建物之「
    事實上處分權」應全部歸由其取得，被告凃美玉則不爭執由
    原告單獨取得，僅爭執補償金額。為使系爭建物之「事實上
    處分權」與所坐落基地之所有權人盡量同一人，並盡量為合
    於使用現況之分割，以促進房地之利用，避免法律關係趨於
    複雜，兼顧共有人間之妥適、公平，本院認為將系爭建物之
    「事實上處分權」分歸原告單獨所有，並由原告按應有部分
    、潛在應有部分合計比例，以金錢補償被告凃美玉、凃美玲
    2人，應為較公平、妥適之分割方法。
　3.有關補償金額部分：
  ⑴原告主張系爭建物之價值應為：340,423元，被告凃美玉則予
    以否認，認為應以本院所囑託不動產估價師鑑定之結果為據
    。經查：系爭建物前經本院依據原告聲請送不動產估價師鑑
    定，結果為：「評估系爭建物之空間使用價值為1,785,523
    元」，此有不動產估價報告書在卷可稽（參見中簡字卷第19
    1頁）。
  ⑵就上開估價報告，原告雖主張：「①系爭建物為地上權，然本
    件鑑定卻採行『土地開發分析法』而為估價，妥當性有疑義。
    ②又鑑定機關既採地上權方式估價，所收集之比較案例，為
    何不是拿地上權實例比較，卻以不動產實體為比較？③估價
    報告第52頁表示地上權若超過50年，則地上權價值約為土地
    價格之45-50%，依據為何？有無考量民法第833條之1之狀況
    ？④又報告書既已表明建物耐用年限可再用10年，則10年後
    建物已無法再使用，為何報告書第52頁表示地上建物無使用
    期限之問題？⑤又地上權之權利價額計算，應依照遺產及贈
    與稅法施行細則第31條、國有財產估價程序所明訂地上權價
    額核算之法定方式，為何本件鑑定並未採用？」等語。惟就
    此，鑑定人張志忠不動產估價師則到場陳稱：「本件並非針
    對地上權鑑價，故無考慮民法第833條之1此法律上障礙。估
    價報告書第50頁所稱可再使用10年是指經濟耐用年限，第52
    頁又提到沒有使用年限問題，是指只要建物存在就有空間的
    價值，沒有法律上年限的問題，兩者間並不矛盾。又因為市
    場上比較不容易蒐集到地上權的交易價格，故而在比較法是
    蒐集土地交易價格，本件使用2個估價方式評估價值，分別
    評估土地及建物的價值，土地的部分是比較法及土地開發分
    析法。又估價報告第52頁所稱地上權超過50年，價格約土地
    45-50%是參考設定地上權權利價值的比例，再加上本事務所
    所收集的資料及經驗，綜合判斷。鑑定結果，系爭建物總體
    價值為1,785,523元」等語，亦有本件109年10月14日言詞辯
    論筆錄在卷可參。
　⑶衡酌系爭建物經本院囑託上開不動產估價師為鑑定，經核閱
    該事務所之估價報告書，可知上開鑑定已就系爭建物進行產
    權、一般因素、區域因素、個別因素、不動產市場現況及勘
    估標的依最有效使用情況下，採用比較法、土地開發分析法
    、成本法評估不動產實體價值，再依區分地上權之空間價值
    概念，分析土地使用價值及建物使用價值（參見本件估價報
    告書第28頁至第51頁），原告前揭質疑，尚無具體事證足以
    實其說，且所主張依據之遺產與贈與稅法等規定，因與不動
    產鑑價之法規目的、要件並不相同，尚無從比附援引。且依
    據卷附估價報告書所附附件，可知本件鑑定人張志忠領有不
    動產鑑定師證書，不動產鑑定學經歷豐富，且觀諸該估價報
    告書，尚無足認定該報告有何違背不動產估價技術規則之處
    。且查本件鑑定人之選定，乃係經原告具狀聲請選定該鑑定
    人（參見本院中簡字卷第139頁），則除非當事人提出確切
    事證足資認定上開鑑定結果有誤，否則自難事後對該鑑定結
    果遽以否認。基此，本院認為本件估價報告內容並無違背不
    動產估價技術規則，亦無何明顯不合法、不合理之處，自應
    得以之作為本件共有物分割金錢補償之依據。
　⑷據上，依據本件估價報告結果，系爭建物之總體價值應為1,7
    85,523元，而若由原告單獨取得系爭建物之「事實上處分權
    」之全部，自應依如附表所示比例，各以446,381元（計算
    式：1,785,523*1/4＝446,381，元以下四捨五入）補償被告
    凃美玉、凃美玲，方屬公允，爰判決如主文第1項所示。
四、按分割共有物之訴，法院定分割方法，本有自由裁量之權，
    不受當事人聲明或主張之拘束，如未採原告所主張之分割方
    法，並非其訴為一部無理由，無庸為駁回原告其餘之訴之判
    決（最高法院98年度台上字第2167號判決參照）。從而，本
    院就本件分割方法，雖未採原告所主張之全部分割方法，然
    因聲明之非拘束性，本院爰不另為駁回之諭知，併此敘明。
五、末以分割共有物之訴，為形式之形成之訴，本質上並無訟爭
    性，兩造本可互換地位。本件原告起訴雖於法有據，但被告
    之應訴實因訴訟性質所不得不然，本院認為訴訟費用由敗訴
    之被告全部負擔，顯失公平，而應由兩造依如附表所示應有
    部分之比例分擔，較為公允，爰諭知如主文第2項所示。
六、訴訟費用負擔之依據：民事訴訟法第80條之1 。
中　　華　　民　　國　　111 　年　　2 　　月　　10　　日
                  家事法庭   法　官　陳斐琪
以上正本係照原本作成。
如對本判決上訴，須於判決送達後20日內提起上訴（均須按他造
當事人之人數附繕本）。如委任律師提起上訴者，應一併繳納上
訴審裁判費。
中　　華　　民　　國　　111 　年　　2 　　月　　10　　日
                             書記官  張捷菡
附表：　　　　　　　　　　　　　　　　
門牌號碼臺中市○○區○○巷00號未辦理保存登記建物（稅籍號碼：00000000000號）之事實上處分權　     編號 共有人 應有部分（已協議分割部分） 潛在應有部分（繼承取得，尚未分割部分） 合計 1 凃玉雲 1/3 繼承自凃廖梅： 1/3*1/2＝1/6 1/2 2 凃美玉 0 繼承自凃政和： 1/3*1/2＝1/6 繼承自凃廖梅： 1/3*1*2*1/2＝1/12 1/4 3 凃美玲 0 繼承自凃政和： 1/3*1/2＝1/6 繼承自凃廖梅： 1/3*1*2*1/2＝1/12 1/4